臺灣高等法院臺中分院民事判決　　　　　 94年度上字第150號
上　訴　人　乙○○
訴訟代理人　甲○○
　　　　　　蕭慶鈴律師
　　　　　　陳　鎮律師
複代理人　　許盟志律師
被上訴人　　丁○○
上列當事人間回復名譽等事件，上訴人對於中華民國94年3月8日
臺灣臺中地方法院93年度訴字第2582號第一審判決提起上訴，本
院於民國94年11月30日言詞辯論終結，茲判決如下：
    主  文
上訴駁回。
第二審訴訟費用由上訴人負擔。
    事實及理由
一、被上訴人主張：上訴人於民國（下同）93年6月18日在台中
    市西屯區音樂花園社區區分所有權人會議，討論事項案由三
    說明一中指稱「－－－－劉正（振）緒先生－－－－所共同
    開立保管之自來水專用帳戶中－－－－短少新台幣（下同）
    164萬4106元－－－－其涉背信、侵佔之刑責－－－－虧空
    盜用－－－－以懲上述人等之不法行為」等語。因上訴人前
    述之言辭，被上訴人於當日社區區分所有權人會議臨時動議
    中遭住戶以「侵吞各住戶之血汗錢」及「不知廉恥」等字眼
    羞辱。上訴人於93年7月間將上述會議記錄陳列於音樂花園
    社區管理室，供人取閱，再次公開散佈妨害被上訴人名譽之
    文字。惟被上訴人與訴外人林達雄、何金全於90年12月17日
    共同開立音樂花園社區水費及消防設施費用專戶，住戶共繳
    水錶基金259萬9000元，其中共提領73萬0613元支付社區消
    防設施及自來水抽水馬達費用；57萬9000元為訴外人何金全
    所收未存之挪用款項；另30萬9090元並未存入銀行帳戶，於
    92年8月移交時訴外人林達雄已結算清楚，上述合計161萬
    8703元，加上銀行帳戶移交98萬0297元，總計259萬9000元
    ，均移交清楚。然上訴人於93年6月18日仍捏造不實之言詞
    惡意妨害被上訴人之名譽，其後經被上訴人告知，請其更正
    ，卻拒不回應，上訴人侵害其名譽，自得請求回復名譽，及
    非財產上之損害等情，求為命：上訴人應將其於93年6月18
    日音樂花園公寓大廈第3屆管理委員會召開93年度區分所有
    權人會議時，對被上訴人丁○○所為妨害名譽之不實報告，
    向被上訴人道歉；並將該道歉內容以書面於音樂花園社區公
    佈欄公告，且送達於音樂花園社區各區分所有權人；另給付
    被上訴人157萬元，及加計自起訴狀繕本送達翌日起算法定
    遲延利息之判決。（原審除駁回被上訴人請求上訴人給付超
    過10萬元之本息外，其餘部分，為被上訴人勝訴之判決，上
    訴人就其敗訴部分上訴，被上訴人對其敗訴部分未據聲明不
    服）。
二、上訴人則以：被上訴人為音樂花園公寓大廈管理委員會第1
    、2屆管理委員會副主任委員，掌各項收支用印之權，其任
    職自90年6月1日起至92年5月31日止，期間因訴外人城府建
    設公司未繳臨時水費，而遭水公司拆除水錶，致無水可供住
    戶使用，才發現城府建設公司未向自來水公司申請裝設自來
    水供各住戶使用，遂由當時第1屆管理委員會於90年9月17日
    召開臨時住戶大會，由每戶分擔費用2萬7000元，及於同年
    11月16日再度召開臨時住戶大會報告：社區目前收款分二種
    ，一為管理費、一為水費及消防設施費用，並言及水費及消
    防設施費用為專款專用。然在第2屆與第3屆管理委員會辦理
    移交時，發現已收自來水費金額259萬9000元，自來水專戶
    存摺含利息竟僅餘99萬2986元，短少161萬8703元，除訴外
    人即第1、2屆主任委員何金全坦承挪用57萬9000元外，仍短
    少103萬9703元。被上訴人雖稱該專戶共提領73萬0613元支
    付消防設施及抽水馬達費用，但其保管之帳戶是為自來水申
    請專用之專款，且已逾各區分所有權人授權動用20萬元權限
    ，被上訴人應無挪用之權利，又90年9月17日及同年11月16
    日之會議決議係未經125戶區分所有權人三分之二以上出席
    （即84戶）及經出席四分之三以上同意（即63戶）所做之決
    議，第1屆管理委員會濫行其權利，有背信之嫌。上訴人為
    第3屆管理委員會主任委員，職責所在，認事態嚴重，攸關
    各區分所有權人之權益，遂於93年召開區分所有權人會議報
    告上述不法情節及研討如何處理，決議後載於會議記錄上簽
    署，並依公寓大廈管理條例第32條第3項規定公告及送達各
    區分所有權人，上訴人只為事實真相之報告，並依法定程序
    公告與送達，未妨害被上訴人名譽，自無須負賠償及回復名
    譽之責等語，資為抗辯。
三、查，被上訴人為音樂花園公寓大廈管理委員會第1、2屆副主
    任委員，任期自90年6月1日起至92年5月31日止，期間因訴
    外人城府建設公司未繳臨時水費，遭自來水公司拆除社區水
    錶，致無水可供住戶使用，遂由當時第1屆管理委員會於90
    年9月17日召開臨時住戶大會，決議每戶分擔費用2萬7000元
    ，及於同年11月16日再度召開臨時住戶大會，提出報告：社
    區目前收款有兩種，其一為管理費，另一為水費及消防設施
    費用，並言水費及消防設施費用為專款專用。第1屆主任委
    員何金全、副主任委員丁○○、財務委員林達雄即於90年12
    月17日在台灣銀行西屯分行共同開立000000000000號帳戶，
    戶名音樂花園公寓大廈管理委員會，為水費及消防設施費用
    專戶。於被上訴人任內，管理委員會已實收水費及消防設施
    費用259萬9000元，第2屆管理委員會移交第3屆管理委員會
    時，上開專戶內僅餘98萬0297元。上訴人為音樂花園公寓大
    廈管理委員會第3屆主任委員，93年6月18日於社區區分所有
    權人會議中，討論事項案由三說明一中有「－－－－劉正（
    振）緒先生－－－－所共同開立保管之自來水專用帳戶中－
    －－－短少164萬4106元－－－－其涉背信、侵佔之刑責－
    －－－虧空盜用－－－－以懲上述人等之不法行為」之記載
    ，被上訴人於當日遭其餘住戶以「侵吞各住戶之血汗錢」及
    「不知廉恥」等字眼辱罵等事實，有當選公告、會議記錄、
    存摺等影本附卷可稽（見原審卷11至15、37、38、46至48、
    221頁），並為兩造所不爭執（見原審卷185頁），堪信為真
    實。
四、被上訴人主張管理委員會提領73萬0613元，用以支付消防設
    施費用39萬1913元與抽水馬達費用33萬8700元等語。查，(一)
    管理委員會於90年12月24日支付39萬1913元，為消防設施費
    用，有飛鷹消防工業股份有限公司估價單、統一發票、音樂
    花園管理委員會經費核審粘貼憑證附卷可稽（見原審卷54至
    56頁）。(二)支付抽水馬達費用部分，分別於91年2月7日主任
    委員令由水基金支付15萬元，於91年10月8日由財務委員林
    達雄開票支付尾款18萬8700元，有轉帳傳票可稽（見原審卷
    106頁），被上訴人上開主張，應堪認為真實。
五、原審卷23頁所附之簽收單，為丙○○所簽名，此據丙○○結
    證在卷（見本院卷(二)12頁），被上訴人提出該簽收單原本經
    本院當庭勘驗結果，其中丙○○簽名係以原子筆簽名外，其
    餘部分均為影本，有筆錄可憑（見本院卷(二)24頁），被上訴
    人另提出丙○○尚未簽名以原子筆書寫之原本，經本院當庭
    勘驗前半部為空白（按前半部為空白部分，對照原審卷23頁
    所附之簽收單，係供影印支票影本之用），後半部為原子筆
    書寫，有筆錄可憑（見本院卷(二)24頁），該原本經被上訴人
    提出影本附卷（見本院卷(二)43頁），足認原審卷23頁所附之
    簽收單為丙○○簽收之影本，確係全部內容以原子筆書寫完
    成之原本，經影印後，始由丙○○在影本簽名甚明，該簽收
    單之內容顯由丙○○確認後始簽名。上訴人抗辯稱丙○○簽
    名在中間，其簽名之後為空白，及丙○○證述簽名之後為空
    白云云，與事實不符，不足採取。原審卷23頁所附之簽收單
    既經丙○○簽名確認，而該簽收單係由第2屆財務委員林達
    雄與第3屆管理委員會原主任委員丙○○會算清楚，自應認
    其所載內容為真實。依該簽收單記載之內容「(二)右款項（按
    即丙○○簽收之3萬9596元）內容為，82年8月5日三屆管理
    員委員會臨時會議內容扣除第1屆提撥管理費用支出12萬
    9807元；李玉滿原大慶台中商銀內存款未提領之2萬5687
    元；前已向何前主委追討銀行存款未繳回，經追討回之支
    票一張9萬9000元；劉順益追討回來57萬9000元，與實際
    私簽收水單據59萬4000元；尚差1萬5000元；扣除右四項
    金額，本人簽名應負金額為3萬9590元」觀之，被上訴人主
    張自來水費短少30萬9090元部分，已由第2屆財務委員林達
    雄與第3屆管理委員會原主任委員丙○○會算清楚等語，應
    可採信。至傳票記載該3萬9596元係林達雄回補管理費（見
    原審卷125頁），因第2屆財務委員林達雄與第3屆管理委員
    會原主任委員丙○○會算水費不足金額扣除上述之金額後為
    3萬9590元甚明，自難以該傳票之記載認該3萬9590元，係林
    達雄回補之管理費。上訴人以此辯稱該3萬9596元，係林達
    雄為財務委員所收取之管理費回補之金額云云，不足採取。
    又，上訴人抗辯上開簽收單據內容係胡亂拼湊，虛偽不實，
    其中扣除：第1屆提撥管理費用支出12萬9807元部分，於
    第1屆財務委員移交時就已扣除，無再次扣除之理，並提出
    存摺影本為證；李玉滿原大慶台中商銀內存款未提領之2
    萬5687元部分，是管理費用之結餘，怎能扣抵自來水費用，
    況其存摺內款項迄今未領，何須扣除；向何前主委追討回
    之支票9萬9000元，嗣後係存入管理費專用總存簿，非自來
    水費；記載對劉順益追討57萬9000元部分，更與被上訴人
    主張係何金全挪用57萬9000元矛盾，顯見造假等語。惟查，
    就部分，觀諸上訴人所提存摺資金往來記錄（見原審卷12
    7、128頁），實無法看出上訴人所指移交與扣除之事實；就
    部分，上訴人對此未提出任何事證，空言辯解，不足採信
    ；就部分，林達雄與丙○○會算時，既已記明係就水費會
    算，收取支票後，第3屆管理委員將該支票存入何存簿，實
    係管理委員會之資金處理問題，不能因該支票嗣後係存入管
    理費存簿，即反推該筆款項係管理費；就部分，該會算說
    明並非記載「對劉順益追討57萬9000元」，而係記載「劉順
    益追討回57萬9000元」，其文義應係指劉順益代管理委員會
    向他人追討款項。是上訴人上開所辯，均不足採。
六、上訴人辯稱90年9月17日與同年11月16日之臨時住戶大會，
    出席人數均未達公寓大廈管理條例規定之開會人數，其決議
    無效，第1屆管理委員會係濫行其權利，違背誠信原則，並
    稱應命被上訴人提出開會通知單、出席簽到冊等證據證明上
    開二次會議之合法性云云。然查，上開二次會議之會議記錄
    、開會簽名冊等資料，均已由第2屆管理委員會移交第3屆管
    理委員會，有音樂花園管理室資料移交清單附卷可稽（見原
    審卷141、142頁），其上並有監交人第3屆原主任委員丙○
    ○與接收人宋正人之簽名屬實，則上訴人請求命被上訴人提
    出開會通知單、開會簽名冊，顯無理由，況關於上開二次臨
    時住戶大會之事實與會議記錄影本，均係上訴人於原審93年
    12月20日答辯狀中自行提出（見原審卷34、39至41頁），上
    訴人並一再以上開二次會議決議之內容，如水費每戶徵收2
    萬7000元、水費及消防設施費用為專款專用等語，而謂被上
    訴人未依決議內容行使職權，則上訴人又否認上開二次會議
    決議內容之效力，顯有矛盾，不足採取。上訴人另辯稱，被
    上訴人未經臨時區分所有權人會議討論及決議，即支出消防
    設施及抽水馬達費用73萬0613元，係超過音樂花園公寓大廈
    住戶規約施行細則「肆（五）、經費支出超過20萬元時，應
    召開臨時區分所有權人會議討論及決議。」及音樂花園公寓
    大廈管理委員會第1屆第一次委員會會議決議規定之授權範
    圍，且除非抽水馬達同時損壞，否則何須於三個月內更換全
    部馬達，而被上訴人於收款後不向自來水公司申請安裝，反
    於無水可用情況下，先行改善消防設備及更換馬達，消防設
    備部分於94年3月8日因檢查不合規定，遭台中市消防局開立
    改善通知單，均足以顯示被上訴人濫用職權、資金交代不清
    、相關證物係臨訟補證等語。然查，音樂花園公寓大廈住戶
    規約訂立於90年5月12日（見原審卷155頁），管理委員會第
    1屆第一次委員會會議係於90年5月19日召開，而水費及消防
    設施費用係90年9月17日與同年11月16日之臨時住戶大會中
    決議後始徵收，決議內容並有：「目前收款有兩種，其一為
    管理費，另一為水費及消防設施費用，水費及消防設施費用
    為專款專用」之記載，則90年5月12日訂定之住戶規約關於
    管理費及修繕費之限制，與90年5月19日召開之管理委員會
    第1屆第一次委員會會議內容之限制，均難認適用於水費及
    消防設施費用專款；抽水馬達係將自來水打至頂樓，供社區
    所有住戶有自來水使用，此為自來水使用之設備必要費用，
    應包含在自來水費專款專用範圍；抽水馬達並非三個月內更
    換兩次，而係因建商倒閉，一次安裝抽水馬達分兩期付款；
    90 年9月17日臨時住戶大會會議記錄亦記載「建設公司積欠
    消防廠商55萬元左右，未能付款，遭消防廠商把所有消防物
    品拆除帶回，影響本社區生命財產安全」等語（見原審卷39
    頁），足見當時改善消防設備有其必要性，而台中市消防局
    94年3月8日開立之改善通知單內容為「消防蓄水池無水」（
    見本院卷57頁），並未指消防設施設備不合規定，且94年3
    月間消防蓄水池無水之狀態，難認應歸責於任期至92年5月
    31日為止之被上訴人，是上訴人上開所辯，不足採取。又，
    被上訴人係第1、2屆管理委員會副主任委員，其職權依音樂
    花園公寓大廈住戶規約第9條第5項規定，係輔佐主任委員執
    行業務，於主任委員因故不能行使職權時代理其職務（見原
    審卷162頁），而於其任期內，第1、2屆管理委員會主任委
    員何金全並無不能行使職務之情形，是製作財務報表並按月
    提出之責任，尚難責由被上訴人承擔，而被上訴人提出本訴
    訟，係因93年6月18日社區區分所有權人會議中，上訴人之
    言論造成其餘住戶對其指責辱罵，並發現會議記錄嗣後放置
    管理室供人取閱，被上訴人於同年10月11日寄發存證信函請
    求上訴人更正（見原審卷24、25頁），不獲上訴人回應後，
    於同年10月29日提起本訴訟，亦屬合理。綜上所述，自來水
    專戶存摺短少之161萬8703元，其中57萬9000元為訴外人第1
    、2屆主任委員何金全已收未存部分、30萬9090元部分為訴
    外人第二屆財務委員林達雄應交代負責部分、另管理委員會
    提領73萬0613元支付為水費及消防設施費用，核其數額相符
    ，被上訴人主張自來水專戶款項均交代清楚，並未有背信、
    挪用、侵占行為，堪以採信。上訴人抗辯92年8月第2屆管理
    委員會移交給第3屆管理委員會時，自來水費金額已繳259萬
    9000元，但自來水專戶存摺連同利息僅剩99萬2986元，短少
    161萬8703元云云，不可採信。
七、上訴人於93年6月18日，於音樂花園社區區分所有權人會議
    ，討論事項，案由三說明一中指稱：「－－－－劉正（振）
    緒先生－－－所共同開立保管之自來水專用帳戶中－－－短
    少164萬4106元，其涉背信、侵佔之刑責尤為明顯，－－－
    －上述虧空盜用之自來水專款專用是否委請律師進行刑、民
    事之訴訟，以懲上述人之不法行為－－－。」因上開言詞，
    致被上訴人於該次會議臨時動議時，遭住戶以「侵吞各住戶
    之血汗錢」及「不知廉恥」等言詞羞辱。93年7月間再將上
    開會議記錄陳列於音樂花園社區管理室，供人取閱。然被上
    訴人就自來水專戶款項之提領使用，並無背信、虧空盜用、
    侵占之犯行，已如前述，上訴人並未能證明其上揭言論內容
    確實真實，其為不實之報告，指訴虧空盜用、涉及刑責，難
    認其言詞未逾必要之範圍。上訴人固稱當日開會係依公寓大
    廈管理條例規定召開定期會議，會議資料亦經管理委員會同
    意，上訴人應無須負責，且指訴對象係第1、2屆管理委員，
    非針對被上訴人云云，然上訴人為管理委員會之代表人，上
    述討論事項報告內容亦經上訴人同意而擬定，並由上訴人於
    區分所有權人會議中報告，且上開文字內容明確指出被上訴
    人之姓名，而非泛指第1、2屆管理委員會已明。上訴人復抗
    辯依公寓大廈管理條例第32條第2項規定：「前項之會議紀
    錄依第34條第1項規定送達各區分所有權人後，各區分所有
    權人得於七日內以書面表示反對意見。書面反對意見未超過
    全體區分所有權人及其區分所有權比例合計半數時，該決議
    視為成立。」被上訴人於上述法定異議期限內從未以書面表
    示反對，反於數月後提起訴訟，有違法制等語。然查，公寓
    大廈管理條例第32條第2項規定，係針對同條第1項區分所有
    權人未能依同法第31條規定獲致決議時，重新開議後決議之
    追認，與本件事例並不相同，上訴人援引此規定抗辯，顯屬
    對法律之誤解。按名譽為個人在社會上享有一般人對其品德
    、聲望或信譽等所加之評價，屬於個人在社會上所受之價值
    判斷。因此，名譽有無受損害，應以社會上對其評價是否貶
    損為斷。本件上訴人於93年6月18日音樂花園公寓大廈第3屆
    管理委員會召開93年度區分所有權人會議時，公然指摘被上
    訴人背信、侵占、虧空盜用自來水專戶款項，此不實之言論
    ，於當日即已造成被上訴人遭其餘住戶辱罵「侵吞各住戶之
    血汗錢」、「不知廉恥」之情形，況嗣後會議記錄陳列管理
    室供人取閱，並送達於各該區分所有權人，被上訴人因上訴
    人上開言論，社會評價遭到貶損，其理至明。
八、上訴人辯稱93年7月份音樂花園公寓大廈各區分所有權人73
    人連署欲控告何金全、李玉滿、林達雄、劉順益與被上訴人
    等詐欺一事，固有刑事委任書狀與委任人名冊等為證（見本
    院卷(一)185至194頁），然此僅係上訴人與各區分所有權人等
    有提起訴訟之權利，而訴外人林達雄於92 年8月10日已向第
    3屆原主任委員丙○○交付清楚，已如前述，則上訴人93年6
    月18日公然指摘被上訴人背信、侵占、虧空盜用自來水專戶
    款項，此不實之言論，於當日即已造成被上訴人遭其餘住戶
    辱罵「侵吞各住戶之血汗錢」、「不知廉恥」之情形，況嗣
    後會議記錄陳列管理室供人取閱，並送達於各該區分所有權
    人，自應認上訴人有故意侵害被上訴人之名譽甚明，不能因
    渠等對被上訴人提出刑事訴訟，即認上訴人係善意發表言論
    ，否則任何行為人故意侵害第三人名譽後，再對該第三人提
    起刑事訴訟，即認其侵害第三人名譽，係善意發表言論，顯
    不符事理。上訴人抗辯其無真實之惡意云云，不足採取。
九、按因故意或過失不法侵害他人之權利者，負損害賠償責任。
    不法侵害他人之名譽，被害人雖非財產上之損害，亦得請求
    賠償相當之金額，並得請求為回復名譽之適當處分。民法第
    184條第1項前段、第195條第1項定有明文。就回復名譽之處
    分，被上訴人請求上訴人就妨害名譽之事公開向被上訴人道
    歉，並將道歉內容以書面方式公告社區，道歉內容另以書面
    寄送所有音樂花園社區區分所有權人，本院認為適當且必要
    ，應予准許。至名譽被侵害者，關於非財產上之損害，加害
    人雖亦負賠償責任，但以相當之金額為限，所謂相當，自應
    以加害情形與其名譽影響是否重大，及被害者之身分地位與
    加害人經濟狀況等關係定之（最高法院47年台上字第1221號
    判例參照）。查，本件被上訴人為博士畢業，現在逢甲大學
    任教，領取副教授薪水，有汽車一輛；上訴人為國小畢業，
    原在修車廠工作，現以打零工為生，有汽車二輛等情，業據
    兩造各自陳明，並不爭執（見本院卷232、258、259頁、卷
    (二)16頁）。原審法院斟酌上訴人加害情形與被上訴人名譽受
    損之程度，及兩造之身分、地位、經濟狀況，且已命上訴人
    就上開妨害名譽之事向被上訴人道歉，將道歉內容以書面於
    音樂花園社區公佈欄公告，並送達於各區分所有權人，被上
    訴人受損之名譽已可受到適當之回復，認被上訴人請求非財
    產上之損害以10萬元為適當（被上訴人於原審請求157萬元
    ，經原審駁回超過10萬元之請求後，未據上訴），應予准許
    。
十、綜上所述，被上訴人本於侵權行為法律關係，請求上訴人應
    將其於93年6月18日音樂花園公寓大廈第3屆管理委員會召開
    93年度區分所有權人會議時，對被上訴人丁○○所為妨害名
    譽之不實報告，向被上訴人道歉，並將該道歉內容以書面於
    音樂花園社區公佈欄公告，且送達於音樂花園社區各區分所
    有權人，並給付被上訴人10萬元，及自起訴狀繕本送各達翌
    日即93年12月1日起至清償日止，按週年利率5%計算之利息
    ，為有理由，應予准許。原審就上開部分為被上訴人勝訴之
    判決，並為假執行之宣告，洵屬正當。上訴意旨，就此部分
    指摘原判決不當，求予廢棄改判，為無理由。本件事證已臻
    明確，兩造其餘攻擊防禦方法及舉證，核與本件判決結果不
    生影響，無庸逐一論列，併此敘明。
據上論結，本件上訴為無理由，依民事訴訟法第449條第1項、第
78條，判決如主文。
中　　華　　民　　國　　94　　年　　12　　月　　14　　日
                    民事第六庭審判長法　官  吳火川
                                    法　官  吳惠郁
                                    法　官  饒鴻鵬
以上正本係照原本作成。
如對本判決上訴，須於收受判決送達後20日內向本院提出上訴書
狀，其未表明上訴理由者，應於提出上訴後20日內向本院提出上
訴理由書（須按他造人數附具繕本）。
上訴時應提出委任律師為訴訟代理人之委任狀。具有民事訴訟法
第466條之1第1項但書或第2項之情形為訴訟代理人者，另應附具
律師及格證書及釋明委任人與受任人有該條項所定關係之釋明文
書影本。
                                    書記官  陳如慧
中　　華　　民　　國　　94　　年　　12　　月　　15　　日
                                        　　　　　　　Ｂ
